【裁判字號】    90,上易,175
【裁判日期】    901030
【裁判案由】    拆屋還地
【裁判全文】
臺灣高等法院民事判決  九十年度上易字第一七五號
    上  訴  人  辛○○
                庚○○
                己○○
                戊○○
                甲○○
                丁○○
                丙○○
                乙○○
    被  上訴人  壬○○
右當事人間請求拆屋還地事件，上訴人對於中華民國八十九年十二月二十一日臺灣新
竹地方法院八十九年度訴字第五一○號第一審判決提起上訴，本院判決如左：
    主      文
原判決廢棄。
被上訴人在第一審之訴及假執行之聲請均駁回。
第一、二審訴訟費用由被上訴人負擔。
    事實及理由
一、被上訴人起訴主張：坐落新竹市○○段第四六○號、同段第四六一號土地（下稱
    系爭土地）皆為伊所有，上訴人等均未徵得伊同意，亦不具任何法律權源，渠等
    所有門牌號碼新竹市○○路九十八號、一００號、一０二號、一０四號、一０六
    號、一０八號、一一○號建物，部分無權占用系爭土地，爰本於所有權之作用，
    請求上訴人等各拆除如原判決主文所示之占用部分，並均將土地返還伊（嗣於本
    院時補充其在第一審聲明拆屋範圍包括本判決附圖所示第二層樓面積）。
二、上訴人則以：被上訴人所有之系爭土地，業已於民國（下同）八十六年八月出售
    予訴外人許麗華，被上訴人權利已欠缺保護之必要；又系爭土地於日據時期為防
    空壕，地主為被上訴人之母陳辜註治，該防空壕之外的土地由佃農韋坤波耕作，
    放領後由韋坤波取得防空壕週圍土地之所有權，陳辜註治有同意將為防空壕填平
    供佃農韋坤波無償使用，但因非農地，並未在放領之範圍，嗣韋坤波去世後因其
    子韋石池等繼承而處分之；韋坤波在其土地蓋房子或將地賣他人蓋房子，均為陳
    辜註治所知悉或同意或未提出異議，且上訴人等所住之屋舍，大部分係位於自己
    所有之土地上，則上訴人等所為，為越界建築，應不得請求移去或變更建築物等
    語置辯。
三、原審判決上訴人等各應拆除如原判決主文所示之房屋，並返還系爭土地予被上訴
    人，上訴人不服，提起上訴，上訴聲明為：(一)原判決廢棄。(二)被上訴人在第一審
    之訴及假執行之聲請均駁回。被上訴人之答辯聲明：駁回上訴。
四、本件經依民事訴訟法第四百六十三條準用同法第二百七十條之一第一項第三款規
    定，整理並協議簡化爭點及不爭執點後，兩造同意僅就言詞辯論時所陳述之事實
    及主張之法律關係為論斷（見本院卷第一百二十三頁）。本件被上訴人主張系爭
    土地為其所有，然為上訴人各占用如原審判決主文第一項至第七項所示之系爭土
    地（含本判決附圖所示面積），作為建物之基地使用之事實，業據提出土地登記
    謄本二份為證（見原審卷第十頁、第十一頁），並為上訴人所不爭執，自堪信為
    真實。
五、上訴人等抗辯系爭土地原為被上訴人母親所有，被上訴人母親陳辜註治（已去世
    ）於日據時代同意上訴人等之前手韋石池之父韋坤波（已去世）無償使用等情，
    惟為被上訴人所否認，是上訴人等自應就此有利於己之事實，負舉證之責。查：
  (一)證人韋石池於原審結證稱：「所在地，房子一部分是我蓋的，系爭土地是三七五
    減租的土地，土地並沒有放領給我們的，所以我們沒有所有權，房子我是賣給上
    訴人庚○○他們，我蓋房子時，他知道，但他沒有跟我收房租，我不知道他有沒
    有同意，地主是陳辜註治是被上訴人的媽媽。」「土地原來是原告的媽媽無價給
    我們使用。」等語（見原審卷第六十頁、第六十一頁），依證人韋石池之證詞，
    其先稱不知被上訴人之母有無同意，後又稱被上訴人之母有同意將系爭土地無償
    供韋坤波使用，其證詞前後顯有不符，尚難採有被上訴人之母同意無償使用之證
    明。
  (二)原地主陳辜註治有同意韋坤波整治耕種系爭土地，經上訴人等人向韋石池購得附
    近土地後，就蓋屋在系爭土地上一節，業據證人韋石池於原法院八十七年度簡上
    字第三七號拆屋還地一事件之八十八年六月十四日準備程序調查中結證在卷，且
    為上訴人等人所不否認，業據原法院調閱該案查明屬實，而同意整治耕種，究與
    同意興建房屋不同，是尚難以原地主陳辜註治同意韋坤波整治、耕種系爭土地，
    即遽爾認定亦同意韋坤波或其後人在系爭土地上建築。另上訴人等復未能舉證原
    地主確有同意韋坤波或其後人在系爭土地上建屋，是其此之抗辯，尚難採取。
六、上訴人等復抗辯渠等所有之房屋，大部分係建築在自己土地上，僅部分越界建築
    系爭土地，且越界建築之事為原地主即上訴人之母親當時所知悉，原地主知悉後
    並不即提出異議，被上訴人自不得請求移去或變更建築物等語，被上訴人則否認
    其母知悉，且以系爭土地均為上訴人等建築之房屋所占用，此與僅部分建築占用
    系爭土地者不同，認本件並非屬越界問題，是本件應再審究本件有無越界建築情
    形。查：
  (一)依原判決所附之地籍圖觀之，被上訴人所有之系爭土地固全部為上訴人等所有之
    房屋所占用，惟就各個上訴人所有之房屋分別觀之，上訴人等人各自所有之房屋
    ，大部分均係建築在自己土地上，僅部分建築在系爭土地上，此與越界建築情形
    相符，自屬越界建築，被上訴人認此非屬越界建築問題，尚有誤會。
  (二)按民法第七百九十六條前段規定，土地所有人建築房屋逾越疆界者，鄰地所有人
    如知其越界而不即提出異議，不得請求移去或變更其建築物。所謂「知其越界」
    ，自係指鄰地所有人可能認知其越界而言。再按土地所有人建築房屋逾越疆界者
    ，鄰地所有人如知其越界而不即提出異議，不得請求移去或變更其建築物，民法
    第七百九十六條前段定有明文。而該條所謂知其越界，以鄰地所有人可能認知為
    已足，苟鄰地所有人非因不在或有可恕之理由而不知者，尚不能謂為不知（最高
    法院五十六年台上字第二三二八號、七十一年度台上字第一六四號判決參照）。
  (三)上訴人己○○、庚○○所有之房屋，係韋石池於六十二年二月十五日建築完成，
    業據韋石池於原審時證稱在卷（見原審卷第六十頁），且有建物登記簿謄本可按
    （見原審卷第五十三頁）；而辛○○所有之房屋係於六十四年七月二日建築完成
    ；戊○○所有之房屋係六十九年六月十九日建築完成；上訴人甲○○係於六十四
    年九月二十五日取得其建物及基地之所有權；上訴人丁○○、丙○○及乙○○等
    人之房屋，則係於六十五年十月間建築完成，此均有建物所有權狀、戶籍謄本及
    證明申請書可稽（見原審卷第四十四頁至第五十五頁），堪見上訴人等所有之房
    屋係陸續建築。而韋石池於建築前揭房屋時，原地主已知悉等情，亦據韋石池於
    原審時證述在卷（見原審卷第六十頁），被上訴人就此證言，並未當場爭執，嗣
    始具狀認其證言偏頗。惟查：上訴人等自原審時即一再抗辯系爭土地面臨馬路（
    見原審卷第三十四頁），被上訴人就此並不爭執，而依地籍圖及兩造所提之相片
    所示（見本院卷第六十頁至六十一頁、第一○三頁至一○五頁），系爭土地經由
    同段四六六地號而與四六六之一地號之道路相接，被上訴人所有之系爭土地雖非
    緊臨道路，惟與道路僅隔四六六地號而已。而上訴人等所有之前揭各房屋，於興
    建之初，非但占用系爭土地，更擴及系爭土地前臨道路之同段四六六地部分土地
    ，嗣經該四六六地號之新所有權人黃瑞英訴請拆屋還地勝訴確定，有原法院八十
    七年度竹簡字第六五九號判決附卷可按（見原審卷第六十七頁），足見韋石池於
    六十二年二月十五日建築房屋時，當亦必占用系爭土地始能與道路相鄰，此無需
    經由鑑界即可由外部明顯得知韋石池興建之房屋有越界建築之情。而上訴人辛○
    ○等人之房屋既係陸續緊臨道路興建，其越界建築之情同樣明顯。原地主即被上
    訴人之母，雖住居台北，並不在新竹之系爭土地，惟其係委由蘇瑞林之曾祖父蘇
    苟管理系爭土地及鄰近土地，業經證人蘇瑞林於原法院八十七年度簡上字第三七
    號拆屋還地一案時證述在卷，被上訴人之母既委由他人管理系爭土地及鄰近土地
    ，於韋石池明顯越界建築時，衡諸經驗常情，其所委任之人，當必將情告之，以
    盡其管理之責，況辛○○等其餘上訴人嗣後又陸續越界建築，原地主就此越界建
    築情事，應已有可能認知之情甚或已明知，此觀之被上訴人於本院時稱其母於六
    十七年「以前」即知系爭土地被占用建築之情可知（見本院卷第六十七頁），是
    證人韋石池之證言，即非不可採信。
  (四)再按土地所有權人建築房屋逾越疆界者，鄰地所有人如知其越界而不即時提出異
    議，不得請求移去或變更其建築物，為民法第七百九十六條前段所明定，此項土
    地相鄰關係致一方之土地所有權擴張，而他方之土地所有權受限制，該權利義務
    對於嗣後受讓該不動產而取得所有權之第三人仍繼續存在（最高法院八十五年度
    台上字第一一九號判決參照）。本件原地主即被上訴人之母於上訴人等或其前手
    韋石池建築房屋時，既已知悉而未提出異議，即不得嗣後再請求上訴人等拆除或
    變更其建築物，而被上訴人自其母處受讓系爭土地，依前揭說明，自亦不得再主
    張拆除或變更建築物。
七、再查權利之行使，是否以損害他人為主要目的，應就權利人因權利行使所能取得
    之利益，與他人及國家社會因其權利行使所受之損失，比較衡量以定之。倘其權
    利之行使，自己所得利益極少而他人及國家社會所受之損失甚大者，非不得視為
    以損害他人為主要目的，此乃權利社會化之基本內涵所必然之解釋（最高法院七
    十一年台上字第七三七號判例參照）。本件縱認被上訴人主張原地主即其母於韋
    石池及上訴人等越界建築時，因不住居該處而不知，惟上訴人等所有房屋坐落系
    爭土地部分若予拆除，則除海埔路一一○號丙○○、乙○○所有房屋尚有約一公
    尺左右之通道得與道路相通外，其餘上訴人所有之房屋即與道路無適宜之通路可
    供通行，而成為袋地，此經本院至現場履勘屬實，並為被上訴人所不爭執，有勘
    驗筆錄可按（見本院卷第一百頁反面），則被上訴人拆除上訴人等所有占用系爭
    土地部分之建物後，上訴人等基於袋地通行權而請求被上訴人准渠等通行，被上
    訴人就系爭土地即仍無法使用，衡諸前揭判例意旨，被上訴人行使權利自己所得
    利益極少，而他人及國家社會所受之損失甚大者，是應認其亦不可請求上訴人等
    拆除房屋。惟被上訴人仍得依民法第七百九十六條但書請求上訴人等以相當之價
    額，購買越界部分之土地，如有損害，並得請求賠償，對其亦無不利，併此敘明
    。
八、綜上所述，上訴人等之主張為可採，被上訴人之抗辯，為無可取。上訴人等既得
    主張民法第七百九十六條之效力，則被上訴人本於所有權之作用，請求上訴人等
    將建物拆除，並分別將所占用之土地交還被上訴人，即屬無據，應予駁回。原審
    為上訴人等敗訴之判決，尚有未洽。上訴意旨，指摘原判決不當，求予廢棄改判
    ，為有理由。爰由本院予以廢棄改判，如主文第二項所示。
七、據上論結，本件上訴人等之上訴為有理由，依民事訴訟法第四百五十條、第七十
    八條，判決如主文。
中      華      民      國    九十      年      十      月     三十     日
                              民事第十六庭
                                  審判長法  官  阮  富  枝
                                        法  官  闕  銘  富
                                        法  官  周  美  月
右正本係照原本作成。
兩造均不得上訴。
中      華      民      國    九十      年      十一    月       二     日
                                        書記官  陳  啟  文


司法院資訊處製作；財團法人民間司法改革基金會備份。
